臺灣高等法院臺南分院刑事裁定
                                     110年度毒抗字第24號
抗  告  人  
即  被  告  劉冠勇


上列抗告人因聲請觀察勒戒案件，不服臺灣臺南地方法院中華民
國109年12月22日裁定（109年度毒聲字第395號）提起抗告，本
院裁定如下：
    主  文
抗告駁回。
    理  由
一、本件抗告意旨略以：檢察官僅傳訊被告一次，惟係以拘提到
    案方式，偵訊時未詢問被告於觀察、勒戒之意見，檢察官未
    曾告知被告觀察勒戒之法律要件及效果，而未給予被告事前
    表示意見，聲請書亦未送達被告，導致被告無此對此事前陳
    述，原審法院復未開庭訊問被告或書面通知，本件對於被告
    聽審權之保障不足，不符正當法律程序要求；被告已自行至
    衛生福利部新營醫院精神科非鴉藥癮診就診，參與戒癮治療
    之療程，並檢附相關證物予檢察官，然檢察官未及審酌，即
    聲請將被告送觀察勒戒，已嫌速斷；依檢察官之聲請理由及
    卷內資料以觀，全無證據證明被告有因而成癮至難以控制自
    己意志及行動，而不得不以拘禁處分助其戒癮，既無從認定
    被告對毒品有過戒依賴性，實無必要以監禁方式不可，原裁
    定有違反比例原則而有裁量違法之違誤。
二、原裁定意旨略以：抗告人於民國109年8月19日上午7時，在
    臺南市○○區○○里○○000○0號住處內，施用第二級毒品甲基安
    非他命1 次，經臺灣臺南地方檢察署檢察官，依毒品危害防
    制條例第20條第1 項，聲請裁定送觀察勒戒，於法並無不合
    ，乃依聲請裁定送觀察勒戒等旨。
三、按犯毒品危害防制條例第10條施用第一級、第二級毒品罪者
    ，檢察官應聲請法院裁定，或少年法院（地方法院少年法庭
    ）應先裁定，令被告或少年入勒戒處所觀察、勒戒，其期間
    不得逾2 月。毒品危害防制條例第20條第1 項定有明文。又
    97年4月30日修正公布、現行有效之毒品危害防制條例第24
    條第1項，採行「觀察、勒戒」與「緩起訴之戒癮治療」並
    行之雙軌模式，並無「緩起訴之戒癮治療」應優先於「觀察
    、勒戒」的強制規定，但檢察官適用刑事訴訟法第253條之1
    第1項及第253條之2對被告為緩起訴處分時，另應「參酌刑
    法第57條所列事項及公共利益之維護」，並「認以緩起訴為
    適當」者，始得為之。可認檢察官應以向法院聲請觀察、勒
    戒為原則，於例外符合上揭緩起訴處分之要件時，始得另為
    附命完成戒癮治療之緩起訴處分。而檢察官是否適用該規定
    對被告為緩起訴處分，自得本於上開規定及立法目的，妥為
    斟酌、裁量，始予決定。被告並非當然享有為附命完成戒癮
    治療之緩起訴處分之權利，被告縱提出該項聲請，亦僅在促
    請檢察官注意得否予以適用，檢察官並不受被告聲請之拘束
    。是檢察官就此裁量權之行使苟無濫用或不當情形，自不得
    任意指為違法（最高法院103年度台上字第2464號判決意旨
    參照）。且其裁量之結果，如認適於對被告為緩起訴處分者
    ，固須於緩起訴處分中說明其判斷之依據，惟其如認為應向
    法院聲請觀察、勒戒者，此時因係適用原則而非例外，自無
    需贅語交代不適於為緩起訴處分之理由。
四、經查：
  ㈠抗告人於上開時、地，施用第二級毒品甲基安非他命1 次，
    嗣經採尿送驗，結果呈安非他命及甲基安非他命陽性反應之
    事實，業據抗告人自白在卷，並有正修科技大學超微量研究
    科技中心尿液檢驗報告、尿液代號與真實姓名對照表各1 紙
    附卷可參，是抗告人自白施用第二級毒品甲基安非他命，應
    與事實相符，抗告人施用第二級毒品之情，堪以認定。又抗
    告人未曾經法院裁定送觀察勒戒，有臺灣高等法院被告前案
    紀錄表可參，從而原審以抗告人有上揭施用毒品犯行，裁定
    送勒戒處所觀察、勒戒，其認事用法，並無不合。
  ㈡抗告人雖以前詞請求施以戒癮治療，惟按，毒品危害防制條
    例所規定之觀察、勒戒處分，其立法意旨在幫助施用毒品者
    戒除毒癮，該處分之性質非為懲戒行為人，而係為消滅行為
    人再次施用毒品之危險性，目的在戒除行為人施用毒品之身
    癮及心癮措施；觀察勒戒係導入一療程觀念，針對行為人將
    來之危險所為預防、矯治措施之保安處分，以達教化與治療
    之目的，可謂刑罰之補充制度，從而毒品危害防制條例本身
    所規定之觀察、勒戒及強制戒治等保安處分，雖兼具自由刑
    之性質，卻有刑罰不可替代之教化治療作用，且觀察、勒戒
    既屬用以矯治、預防行為人反社會性格，而具社會保安功能
    之保安處分，當無因行為人之個人或家庭因素而免予執行之
    理。是毒品危害防制條例規定之觀察、勒戒處分係屬強行規
    定，被告既有施用毒品之行為，則被告究否適宜緩起訴，事
    屬檢察官之職權範圍，除檢察官審酌個案情形，依毒品危害
    防制條例第24條第1 項為附完成戒癮治療之緩起訴處分，可
    排除適用外，凡經檢察官聲請，法院僅得依法裁定令入勒戒
    處所觀察、勒戒，以查其是否仍有施用毒品傾向，並據以斷
    定幫助抗告人徹底戒毒之方法，法院尚無自由斟酌以其他方
    式替代之權。是本件檢察官依據前開各項證據，認定抗告人
    確有施用第二級毒品之事實，並於斟酌全案卷證、刑法第57
    條所列事項及公共利益之維護，而認抗告人不適合為附命完
    成戒癮治療之緩起訴處分，乃依職權裁量選擇向法院聲請將
    抗告人裁定送觀察、勒戒，其雖未於聲請書內具體敘明抗告
    人不適於為附命戒癮治療緩起訴處分之理由，惟依上開說明
    ，難認其裁量有何違法或重大明顯失當之處。又本案檢察官
    於聲請觀察勒戒前，雖未予抗告人就是否觀察勒戒，或以戒
    癮治療為緩起訴處分條件等事項，於事前表示意見之機會，
    但依上開說明，仍不能逕解為係不利於抗告人而侵害抗告人
    憲法上所保障之聽審權或有違反正當法律程序之情事。從而
    ，檢察官選擇聲請觀察勒戒，而不予抗告人緩起訴，並無不
    當。
  ㈢再者，凡經犯毒品危害防制條例第10條之罪者，經檢察官依
    法提出聲請，法院即得依法裁定令入勒戒處所觀察、勒戒，
    並無斟酌以其他方式替代之權，亦無從以其個人因素而免予
    執行之餘地，亦如前述。且觀諸現行毒品危害防制條例及觀
    察勒戒處分執行條例等規定，並無課以檢察官於聲請觀察、
    勒戒前或法院於裁定令入勒戒處所施以觀察勒戒前，應賦予
    受處分人到庭陳述意見機會之規定。是以，縱檢察官於聲請
    觀察、勒戒前或法院於裁定令入勒戒處所施以觀察勒戒前，
    未通知受處分人就是否施行觀察勒戒到庭陳述意見，仍難謂
    違反正當法律程序，是抗告意旨所指，均無可採。
  ㈣綜上所述，原審法院依臺灣臺南地方檢察署檢察官之聲請，
    裁定應將抗告人送勒戒處所施以觀察、勒戒，經核於法尚無
    不合。抗告意旨，請求撤銷原裁定，為無理由，應予駁回。
五、據上論結，應依刑事訴訟法第412條，裁定如主文。
中　　華　　民　　國　　110 　年　　1 　　月　　11　　日
                  刑事第七庭    審判長法  官  吳勇輝
                                      法  官  周紹武
                                      法  官  吳錦佳
以上正本證明與原本無異。
不得再抗告。
　　　　　　　　　　　　　　　　　　　書記官  王杏月　
中　　華　　民　　國　　110 　年　　1 　　月　　11　　日